【裁判字號】    99,訴,5
【裁判日期】    990331
【裁判案由】    第三人異議之訴
【裁判全文】
臺灣高雄地方法院民事判決                 99年度訴字第5號
原      告  甲○○
            乙○○
兼上列二人
之  共  同
訴訟代理人  丙○○○
被      告  丁○○
訴訟代理人  江順雄律師
            黃進祥律師
            黃建雄律師
上列當事人間第三人異議之訴事件，經本院於民國99年3 月11日
言詞辯論終結，判決如下：
    主      文
原告之訴駁回。
訴訟費用由原告負擔。
    事實及理由
一、按訴狀送達後，原告不得將原訴變更或追加他訴，但請求之
    基礎事實同一者、擴張或減縮應受判決事項之聲明者，不在
    此限，民事訴訟法第255 條第1 項第2 款、第3 款定有明文
    。經查：
  (一)原告主張其為高雄市○○區○○段第1066地號土地（下稱系
    爭土地）及其上建物，建號2167號，門牌號碼為高雄市○○
    區○○路635 巷5 弄1 號房屋（下稱系爭房屋，與系爭土地
    合稱系爭房地）之真正所有權人，並起訴請求撤銷本院98年
    度司執字第12782 號強制執行事件（下稱系爭執行事件）就
    系爭房屋所為強制執行程序（見98年度雄補字第1503號卷第
    3 頁），嗣於本院審理中則變更其訴之聲明為：系爭執行事
    件就系爭房地所為強制執行程序應予撤銷（見本院卷第84頁
    ），核其所為係屬擴張應受判決事項之聲明，揆諸前引規定
    ，係屬有據。
  (二)原告主張其為系爭房地之真正所有權人，依強制執行法第15
    條規定，提起第三人異議之訴，請求撤銷系爭房地之強制執
    行程序。原告嗣於本院審理中查知，被告已在系爭執行事件
    減價拍賣程序中聲明承受系爭房地，另主張如認系爭房地拍
    賣程序已經終結，則以其為系爭房地真正所有權人之地位，
    依民法第179 條規定，追加備位聲明，請求被告給付原告系
    爭房地之拍定價金新台幣（下同）588 萬元（見本院卷第26
    9 頁），核其先、備位聲明均本於原告乃系爭房地真正所有
    權人之基礎事實而來，揆諸前引規定，其所為訴之追加亦屬
    有據。
二、原告主張：系爭房屋係訴外人即原告丙○○○之夫洪漢智（
    於民國89年1 月11日死亡）與胞兄洪漢川出資興建，雙方約
    定由洪漢智分得系爭房屋及所坐落之基地（下稱系爭協議）
    ，原告及洪漢智自64年10月起即居住使用系爭房地迄今，乃
    系爭房地之真正所有權人。詎洪漢川未徵得洪漢智同意，擅
    自將系爭房地移轉登記予訴外人鄭耀昆，鄭耀昆則以買賣為
    由，將系爭房地所有權移轉登記於訴外人即洪漢川之女兒洪
    容淑名下。被告為洪容淑之債權人，其於98年2 月4 日以洪
    容淑積欠債務未還為由，執民事確定判決為執行名義，向法
    院聲請強制執行拍賣系爭房地，經本院以系爭執行事件受理
    在案，為此爰依強制執行法第15條規定，訴請撤銷系爭執行
    程序；如認不得撤銷已經終結之拍賣程序，則依民法第179
    條規定，訴請被告返還與系爭房地等值之價金等情。並於先
    位聲明系爭執行事件就系爭房地所為之執行程序應予撤銷；
    於備位聲明被告應給付原告588 萬元。
三、被告則以：原告非系爭房地之登記名義人，自非系爭房地之
    所有權人，縱認洪漢智與洪漢川於64年間曾約定日後將系爭
    房地所有權移轉登記於洪漢智名下，洪漢智依前開約定僅取
    得請求移轉系爭房地所有權登記之債權請求權，原告於洪漢
    智去世後因繼承所取得者既為債權請求權，則在其請求權實
    現以前，自難認其為系爭房地之真正所有權人，況其請求權
    已因15年未行使而消滅。又系爭房地之拍賣程序一經被告聲
    明承受即告終結，自無從撤銷，而被告依強制執行法第94條
    規定聲明承受拍賣標的物，係有法律上之原因，亦未因此受
    有利益，自無不當得利可言等語置辯。並聲明：原告之訴駁
    回。
四、兩造不爭執事項如下：
  (一)原告丙○○○為洪漢智配偶，原告甲○○、乙○○為洪漢智
    之子女，彼等均為洪漢智之繼承人，且均未為拋棄繼承或限
    定繼承之聲明。
  (二)依所有權異動索引表記載，系爭房地原登記於洪漢川名下，
    嗣於92年2 月26日因夫妻贈與而移轉登記為洪蘇信所有，於
    92年4 月1 日因買賣而移轉登記為鄭耀昆所有，再於93年10
    月11日因買賣而移轉登記為洪容淑所有。
  (三)洪容淑應給付被告5,550,765 元及自91年4 月28日起至清償
    日止，按年息5%計算之利息，業經本院96年度重訴字第136
    號（下稱96重訴136 號）、台灣高等法院高雄分院（下稱高
    雄高分院）97年度重上字第51號（下稱97重上51號）判決確
    定在案，被告於98年2 月5 日執前開確定判決暨確定證明書
    聲請強制執行，經本院以系爭執行事件受理，並查封系爭房
    地，於98年10月5 日進行第2 次減價拍賣，拍賣底價為588
    萬元，經被告於98年10月5 日聲明承受系爭房地，以債權抵
    繳拍賣價金，惟系爭執行事件尚未進行分配，亦未核發系爭
    房地權利移轉證書予被告。
  (四)系爭執行事件因原告於98年11月17日依本院98年度審聲字第
    321 號裁定提存擔保金138,000 元，而停止執行。
五、本件爭點為：(一)原告有無足以排除強制執行之權利？原告請
    求撤銷系爭執行程序，有無理由？(二)原告依民法第179 條規
    定請求被告給付與系爭房地等值之價金588 萬元，有無理由
    ？茲分述如下：
  (一)原告有無足以排除強制執行之權利？原告請求撤銷系爭執行
    程序，有無理由？
  1.按第三人就執行標的物有足以排除強制執行之權利者，得於
    強制執行程序終結前，向執行法院對債權人提起異議之訴。
    強制執行法第15條前段定有明文。所謂就執行標的物有足以
    排除強制執行之權利者，係指對於執行標的物有所有權、典
    權、留置權、質權存在情形之一者而言。占有，依民法第94
    0 條規定，不過對於物有事實上管領之力，自不包含在內。
    有最高法院68年台上字第3190號、44年台上字第721 號判例
    要旨可資參照。次按當事人主張有利於己之事實者，就其事
    實有舉證之責任。民事訴訟法第277 條前段亦有明定。原告
    主張其為系爭房地之真正所有權人，惟被告否認之，是依前
    引規定，原告應就其為系爭房地所有權人之積極事實，負舉
    證之責。
  2.經查：
  (1)我國採物權法定主義，並以登記為生效要件，再依民法第75
    9 條之1 規定，不動產物權經登記者，推定登記權利人適法
    有此權利。本件依土地及建物謄本顯示，系爭房地自93年10
    月11日起即登記於洪容淑名下（見本院卷第236 頁、第237
    頁）；再依土地及建物異動索引表記載，系爭房地歷來所有
    權人為洪漢川、洪蘇信、鄭耀昆、洪容淑（見本院卷第67頁
    、第69頁），為兩造所不爭執，原告亦自承系爭房地未曾登
    記於原告或其被繼承人洪漢智名下，揆諸前引規定，足認系
    爭執行事件查封系爭房地時，系爭執行事件之執行債務人洪
    容淑確為系爭房地之所有權人無訛。
  (2)原告固主張洪容淑之前手洪漢川應依系爭協議將系爭房地所
    有權移轉登記為洪漢智所有等情，被告否認之。證人即原告
    鄰居洪墩謀固證稱：系爭房屋係其父洪水於63年至65年間
    與洪漢川等人合資興建，都是由洪漢川出面向市政府申辦手
    續，伊不確定洪漢智有無出資合作，但曾聽父親提及所興建
    的房屋中有1 棟是要給洪漢智的，原告自房屋興建完成後即
    入住迄今，系爭房屋興建期間伊在國外，並不清楚洪漢川與
    洪漢智就系爭房屋是否曾為任何約定（見本院98年度雄簡字
    第1833號確認所有權存在事件98年11月26日言詞辯論筆錄第
    2 至4 頁）等語，是由前揭證詞僅能推知原告對系爭房屋有
    管領使用權，尚無從推認洪漢智為系爭房屋之原始出資起造
    人，亦無從推認洪漢智為系爭房屋之所有權人，至於洪墩謀
    證述洪漢智可分得其中1 棟房屋乙節，乃聽聞洪水之輾轉
    傳述而來，非其親身見聞，其信憑性已屬有疑，自難執此遽
    謂洪漢川與洪漢智間有系爭協議存在。此外，原告提出之不
    動產目錄1 份、4 項要求書面1 份等私文書（見本院卷第20
    6 頁、第207 頁），其上均無製作權人姓名，無從辨識該文
    件真偽，且屬製作權人之片面載述，其信憑性即屬有疑，而
    不可採。
  (3)原告另主張系爭房屋頂層未辦保存登記之增建部分（暫編建
    號4708號，面積108.49平方公尺），乃洪漢智出資興建，原
    告因繼承而取得事實上處分權等語。惟按原有建築物之外另
    行增建者，如增建部分與原有建築物無任何可資區別之標識
    存在，而與之作為一體使用者，因不具構造上及使用上之獨
    立性，自不得獨立為物權之客體，原有建築物所有權範圍即
    因而擴及上開從物。查系爭房屋頂層未辦保存登記部分，與
    系爭房屋使用同一門牌，在外觀上並無可資區別之標識存在
    ，有系爭執行事件卷附高雄市政府地政處新興地政事務所（
    下稱新興地政事務所）98年3 月30日高市地新二字第098000
    2678號函覆建物測量圖、永雋不動產估價師事務所98年5 月
    1 日98雋高執字第0501號函覆鑑定報告書、鑑估標的外觀現
    況照片6 幀為憑，且據原告陳報，該增建部分與系爭房屋均
    供原告一體使用（見本院卷第188 頁），足認該增建部分乃
    系爭房屋之附屬物，為系爭房屋所有權範圍所及，歸屬系爭
    房屋所有權人所有，縱該增建部分為原告之被繼承人洪漢智
    事後出資興建，洪漢智亦不因此取得增建建物之所有權，原
    告自不因繼承而單獨取得該增建部分之事實上處分權，是以
    原告主張就該增建部分擁有得以排除強制執行之權利云云，
    亦非可採。
  (4)末查，縱認原告主張洪漢川曾承諾日後將系爭房地所有權移
    轉登記予洪漢智乙情為真，則原告因繼承所取得者，亦僅依
    系爭協議得請求洪漢川移轉系爭房地所有權登記之債權而已
    ，尚難謂原告有何足以排除強制執行之權利。
  3.從而，原告依強制執行第15條規定，請求撤銷系爭執行事件
    就系爭房地所為執行程序，係無理由，不得准許。
  (二)原告依民法第179 條規定請求被告給付與系爭房地等值之價
    金588 萬元，有無理由？
    查被告依法強制執行拍賣執行債務人洪容淑所有之系爭房地
    ，業經本院審認如前，是被告前揭作為係有法律上之原因，
    並無不當得利可言，又原告非系爭房地之所有權人，自無從
    就系爭房地行使所有物返還請求權，亦無權取得系爭房地經
    拍賣變價後之等值金錢，是以原告依民法第179 條規定，請
    求被告給付與系爭房地等值之價金588 萬元，亦屬無據。
六、綜上所述，原告依強制執行法第15條規定，請求撤銷系爭執
    行程序，係無理由，應予駁回；原告依民法第179 條規定，
    請求被告給付588 萬元，亦無理由，應併予駁回。
據上論結，原告之訴為無理由，依民事訴訟法第78條、第85條第
1項前段規定，判決如主文。
中    華    民    國    99    年    3     月    31    日
                  民事第五庭  法  官  賴文姍
正本係照原本作成。
如不服本判決，應於送達後20日內，向本院提出上訴狀並表明上
訴理由，如於本判決宣示後送達前提起上訴者，應於判決送達後
10日內補提上訴理由書（須附繕本）。
中    華    民    國    99    年    3     月    31    日
                              書記官  林秀珍

司法院資訊處製作；財團法人民間司法改革基金會備份。
